---
title: "Anova"
author: "Daniel Miranda"
date: "2025"
output:
  html_document: default
  pdf_document: 
   latex_engine: xelatex
---

```{r setup, include=FALSE}
knitr::opts_chunk$set(echo = TRUE)
```
# Ejemplo Anova 

## Lectura de datos
```{r}
library(skimr)
library(psych)
library(ggplot2)
library(texreg)
library(car)
library(dplyr)
library(rempsyc)
library(flextable)
library(rio)
#install.packages("flextable")
#install.packages("multcompView")
#install.packages("rempsyc")

#getwd()
anova1=import("./anova_I.xlsx", sep=";")
names(anova1)

anova2=read.csv("./anova_sueno.csv", sep=";")
names(anova2)
```
## Describir base de datos
```{r }
anova1 %>%
  skim(bienestar)

anova1 %>%
  group_by(Grupo) %>%
  skim(bienestar)

ggplot(anova1, aes(y=bienestar, x=Grupo)) +
  geom_boxplot()

```


## Estimación del modelo
```{r}
# Modelo anova
mod1= aov(bienestar ~ Grupo, data=anova1)
summary(mod1)

sstable <- Anova(mod1, type = 2)

nice_table(sstable)

knitr::kable(sstable, digits = 3)

# F_crítico 
qf(0.05, 4-1, 16-4, lower.tail = F)

```

Comparar F observado(10.24) vs F crítico(3.49)

## Describir base de datos
```{r }
anova2 %>%
  skim(vd)

anova2 %>%
  group_by(grupo) %>%
  skim(vd)

ggplot(anova2, aes(y=vd, x=grupo)) +
  geom_boxplot()

```


## Estimación del modelo
```{r}
# Modelo anova
mod1= aov(vd ~ grupo, data=anova2)
summary(mod1)

sstable <- Anova(mod1, type = 2)

nice_table(sstable)

knitr::kable(sstable, digits = 3)

# F_crítico 
qf(0.05, 3-1, 60-4, lower.tail = F)

```

Comparar F observado(13.89) vs F crítico(3.16)

## Chequeo de Supuestos
### Normalidad
```{r}
plot(mod1)

#histogram(mod1$residuals)

ggplot(anova2) +
  geom_density(aes(x=vd))+
  geom_density(aes(vd, group=grupo, color=grupo))

shapiro.test(mod1$residuals)
shapiro.test(subset(mod1$residuals, subset = anova2$grupo == "C"))
shapiro.test(subset(mod1$residuals, subset = anova2$grupo == "EN"))
shapiro.test(subset(mod1$residuals, subset = anova2$grupo == "EP"))
shapiro.test(subset(mod1$residuals, subset = anova2$grupo == "IS"))




```

### Homocedasticidad
```{r}
boxplot(vd~ grupo, data=anova2, col = c("yellow", "blue", "white","green"), ylab = "actitud hacia el lavado de manos")

leveneTest(vd ~ grupo, data=anova2)

bartlett.test(vd ~ grupo, data = anova2 )

oneway.test(vd ~ grupo, data=anova2, var.equal = TRUE)
```

## Contrastes post-hoc

Si hemos detectado diferencias significativas entre los tipos de sensibilizaciones. ¿Sería posible saber cuáles son los grupos que generan estas diferencias?

```{r}

pairwise.t.test( anova2$vd, 
                 anova2$grupo, 
                 p.adj = "bonferroni")

intervalos= TukeyHSD(mod1)
intervalos
plot(intervalos)



library(multcompView)
multcompBoxplot(vd~ grupo, data=anova2, compFn = "TukeyHSD")

```

## Contrastes planificados
```{r, eval=FALSE}
table(anova2$grupo)

summary.lm(mod1)


means= emmeans(mod1, specs =~grupo)
Contraste1 = list(control_vs_todos  = c(-3,1,1,1))

contrast(means, Contraste1)

Contraste2 = list(EN_vs_EPIS  = c(0,-2,1,1))

contrast(means, Contraste2)

Contraste3 = list(EN_vs_EPIS  = c(0,0,-1,1))

contrast(means, Contraste3)
```



```{r, eval=TRUE}
contrast1 <- c(-3, 1, 1, 1)
contrast2 <- c(0,-2, 1, 1)
contrast3 <- c(0, 0, -1, 1)


str(anova2)
View(anova2)
anova2$grupof= as.factor(anova2$grupo)
contrasts(anova2$grupof) <- cbind(contrast1, contrast2, contrast3)
anova2$grupof

planificado <- aov(vd ~ grupof, data=anova2)
summary.lm(planificado)
```


## Otro ejemplo

```{r}
anova3=read.csv("./autoef.csv", sep=";")
names(anova2)

anova3 %>%
  skim(bienestar)

anova3 %>%
  group_by(Grupo) %>%
  skim(bienestar)

ggplot(anova3, aes(y=bienestar, x=Grupo)) +
  geom_boxplot()

mod2= aov(bienestar ~ Grupo, data=anova3)
summary(mod2)

sstable <- Anova(mod2, type = 2)

nice_table(sstable)

knitr::kable(sstable, digits = 3)

# F_crítico 
qf(0.05, 5-1, 20-5, lower.tail = F)

plot(mod2)

shapiro.test(mod2$residuals)

boxplot(bienestar~ Grupo, data=anova3, col = c("yellow", "blue", "white","green", "black"), ylab = "")

leveneTest(bienestar~ Grupo, data=anova3)

bartlett.test(bienestar~ Grupo, data=anova3 )

oneway.test(bienestar~ Grupo, data=anova3, var.equal = TRUE)

multcompBoxplot(bienestar~ Grupo, data=anova3)

pairwise.t.test( anova3$bienestar, 
                 anova3$Grupo, 
                 p.adj = "bonferroni")

intervalos= TukeyHSD(mod2)
intervalos
plot(intervalos)
```


## Anova Factorial o de una dos vías

Supóngase un estudio clínico que analiza la eficacia de un medicamento teniendo en cuenta dos factores, el sexo (masculino y femenino) y la juventud (joven, adulto). Se quiere analizar si el efecto es diferente entre alguno de los niveles de cada variable por si sola o en combinación.

Este estudio implica comprobar si el efecto medio del fármaco es significativamente distinto entre alguno de los siguientes grupos: hombres, mujeres, jóvenes, adultos, hombres jóvenes, hombres adultos, mujeres jóvenes y mujeres adultas.

```{r}
subject <- as.factor(c(1, 2, 3, 4, 5, 6, 7, 8, 9, 10, 11, 12, 13, 14, 15, 16, 17,
                       18, 19, 20, 21, 22, 23, 24, 25, 26, 27, 28, 29, 30))
sex <- c("female", "male", "male", "female", "male", "male", "male", "female",
         "female", "male", "male", "male", "male", "female", "female", "female",
         "male", "female", "female", "male", "male", "female", "male", "male",
         "male", "male", "male", "male", "female", "male" )
age <- c("adult", "adult", "adult", "adult", "adult", "adult", "young", "young",
         "adult", "young", "young", "adult", "young", "young", "young", "adult",
         "young", "adult", "young", "young", "young", "young", "adult", "young",
         "young", "young", "young", "young", "young", "adult")
result <- c(7.1, 11.0, 5.8, 8.8, 8.6, 8.0, 3.0, 5.2, 3.4, 4.0, 5.3, 11.3, 4.6, 6.4,
            13.5, 4.7, 5.1, 7.3, 9.5, 5.4, 3.7, 6.2, 10.0, 1.7, 2.9, 3.2, 4.7, 4.9,
            9.8, 9.4)

datos <- data.frame(subject, sex, age, result)
head(datos, 4)

```

```{r}
skim(datos)
```


```{r}
p1 <- ggplot(data = datos, mapping = aes(x = age, y = result)) +
      geom_boxplot() +
      theme_bw()
p2 <- ggplot(data = datos, mapping = aes(x = sex, y = result)) +
      geom_boxplot() +
      theme_bw()
p3 <- ggplot(data = datos, mapping = aes(x = age, y = result, colour = sex)) +
      geom_boxplot() +
      theme_bw()

grid.arrange(p1, p2, ncol = 2)
p3
```

```{r}
ggplot(data = datos, aes(x = age, y = result, colour = sex, group = sex)) +
    stat_summary(fun = mean, geom = "point") +
    stat_summary(fun = mean, geom = "line") +
    labs(y  =  'mean (result)') + 
    theme_bw()
```

```{r}
ggplot(data = datos, aes(x = sex, y = result, colour = age, group = age)) +
    stat_summary(fun = mean, geom = "point") +
    stat_summary(fun = mean, geom = "line") +
    labs(y  =  'mean (result)') + 
    theme_bw()
```

```{r}
anova_2vias <- aov(formula = result ~ sex*age, data = datos)
summary(anova_2vias)
```

```{r}
etaSquared(anova_2vias)
```

```{r}
#install.packages("emmeans")
library(emmeans)
aov2.emm = emmeans(anova_2vias, specs=~sex*age)
#Este modelo es correcto cuando NO hay interacción
emmeans(aov2.emm, pairwise~sex)
emmeans(aov2.emm, pairwise~age)
emmeans(aov2.emm, pairwise~sex*age)
```

## Ejemplo de Balluerka & Vergara, 2002

```{r}
id <- as.factor(c(1, 2, 3, 4, 5, 6, 7, 8, 9, 10, 11, 12, 13, 14, 15, 16, 17,
                       18, 19, 20, 21, 22, 23, 24))

resultado <- c(7,9,10,8,8,11,10,6,13,15,11,10, 6,5,4,7,4,6,8,5,10,9,6,8)
desarrollo <- as.factor(c("precoz", "precoz", "precoz", "precoz", "precoz", "precoz", "precoz", "precoz", "precoz", "precoz", "precoz", "precoz", "tardío", "tardío", "tardío", "tardío", "tardío", "tardío", "tardío", "tardío", "tardío", "tardío", "tardío", "tardío"))
comp_padres <- as.factor(c("a.mcomp", "a.mcomp", "a.mcomp", "a.mcomp", "b.pcomp", "b.pcomp", "b.pcomp", "b.pcomp","c.ambos", "c.ambos", "c.ambos", "c.ambos", "a.mcomp", "a.mcomp", "a.mcomp", "a.mcomp", "b.pcomp", "b.pcomp", "b.pcomp", "b.pcomp","c.ambos", "c.ambos", "c.ambos", "c.ambos"))

datos <- data.frame(id,desarrollo, comp_padres, resultado)
head(datos, 4)

```

```{r}
datos %>%
  group_by(desarrollo, comp_padres)%>%
  skim(resultado)
```
```{r}
ggplot(data = datos, aes(x = desarrollo, y = resultado, colour = comp_padres, group = comp_padres)) +
    stat_summary(fun = mean, geom = "point") +
    stat_summary(fun = mean, geom = "line") +
    labs(y  =  'mean (result)') + 
    theme_bw()
```

```{r}
ggplot(data = datos, aes(x = comp_padres, y = resultado, colour = desarrollo, group = desarrollo)) +
    stat_summary(fun = mean, geom = "point") +
    stat_summary(fun = mean, geom = "line") +
    labs(y  =  'mean (result)') + 
    theme_bw()
```

```{r}
anova_simple1 <- aov(formula = resultado ~ comp_padres, data = datos)
summary(anova_simple1)
```

```{r}
anova_simple2 <- aov(formula = resultado ~ desarrollo, data = datos)
summary(anova_simple2)
```

```{r}
anova_factorial1 <- aov(formula = resultado ~ comp_padres + desarrollo, data = datos)
summary(anova_factorial1)
```

```{r}
anova_factorial2 <- aov(formula = resultado ~ comp_padres * desarrollo, data = datos)
summary(anova_factorial2)
```
```{r}
#install.packages("emmeans")
library(emmeans)
aov2.emm = emmeans(anova_factorial2, specs=~comp_padres * desarrollo)
#Este modelo es correcto cuando NO hay interacción
emmeans(aov2.emm, pairwise~comp_padres)
emmeans(aov2.emm, pairwise~desarrollo)
emmeans(aov2.emm, pairwise~desarrollo*comp_padres)
```

## Anova Factorial (otro ejemplo)

Queremos estudiar la influencia que tienen el el sexo del profesor y el tipo de colegio sobre los sintomas el clima escolar. Para ello se mide con una escala de clima escolar (variable cuantitativa dependiente) tres tipos de colegios (municipal, PS y PP) y estudiantes (H y M).


```{r}

clima <- c(15.29, 15.89, 16.02, 16.56, 15.46, 16.91, 16.99, 17.27, 16.85,
                 16.35, 17.23, 17.81, 17.74, 18.02, 18.37, 12.07, 12.42, 12.73,
                 13.02, 12.05, 12.92, 13.01, 12.21, 13.49, 14.01, 13.30, 12.82,
                 12.49, 13.55, 14.53)
sexo <- c(rep(c("Masculino", "Femenino"), c(15,15)))
colegio <- rep(c("a.M","b.PS", "c.PP"), each = 5, times = 2)
datos <- data.frame(sexo = sexo, colegio = as.factor(colegio),
                    clima = clima)
head(datos)
```
```{r}
library(ggplot2)
library(gridExtra)

p1 <- ggplot(data = datos, aes(x = sexo, y = clima)) + 
      geom_boxplot() + theme_bw()
p2 <- ggplot(data = datos, aes(x = colegio, y = clima)) +
      geom_boxplot() + theme_bw()
p3 <- ggplot(data = datos, aes(x = sexo, y = clima, colour = colegio)) +
      geom_boxplot() + theme_bw()

grid.arrange(p1, p2, ncol = 2)

p3
```


```{r}
interaction.plot(sexo, colegio, clima, data = datos, col = 1:3, type = "b")
interaction.plot(colegio, sexo, clima, data = datos,col = 2:3, type = "b")
```

```{r}
ggplot(data = datos, aes(x = sexo, y = clima, colour = colegio,
                         group = colegio)) +
    stat_summary(fun = mean, geom = "point") +
    stat_summary(fun = mean, geom = "line") +
    labs(y  =  'mean (resistencia)') +
    theme_bw()
```


```{r}
ggplot(data = datos, aes(x = colegio, y = clima, colour = sexo,
                         group = sexo)) +
    stat_summary(fun = mean, geom = "point") +
    stat_summary(fun = mean, geom = "line") +
    labs(y  =  'mean (resistencia)') +
    theme_bw()
```

```{r}
anova <- aov(clima ~ colegio + sexo, data = datos)
summary(anova)
```


```{r}
anova <- aov(clima ~ colegio * sexo, data = datos)
summary(anova)
```
```{r}
#install.packages("lsr")
library(lsr)
etaSquared(anova)
plot(anova)
```
